【裁判字號】    99,監宣,40
【裁判日期】    990415
【裁判案由】    監護宣告
【裁判全文】
臺灣桃園地方法院民事裁定              99年度監宣字第40號
聲  請  人  甲○○
相  對  人  乙○○
上聲請人聲請監護宣告事件，本院裁定如下：
    主  文
宣告乙○○（女，民國○○年○ 月○ 日生，身分證統一編號：
Ｚ00000 0000 號）為受監護宣告人。
選定甲○○（女，身分證統一編號：Ｚ000000000號）為受監護
宣告人之監護人。
指定丙○○（男，身分證統一編號：Ｚ000000000 號）為會同開
具財產清冊之人。
聲請程序費用由受監護宣告人乙○○負擔。
    理  由
一、按對於因精神障礙或其他心智缺陷，致不能為意思表示或受
    意思表示，或不能辨識其意思表示之效果者，法院得因本人
    、配偶、四親等內之親屬、最近一年有同居事實之其他親屬
    、檢察官、主管機關或社會福利機關之聲請，為監護之宣告
    ，民國98年11月23修正生效之民法第14條第1項定有明文。次
    按民法總則中華民國97年5月2日修正之條文施行前，已為禁
    治產宣告者，視為已為監護宣告，並於修正施行後，適用修
    正後之規定；民法規定之禁治產或禁治產人，自修正施行後
    ，一律改稱為監護或受監護宣告之人；修正之民法總則第14
    條至第15條之2之規定，自公布後1年6個月施行。民法總則施
    行法第4條第2項、第4條之1、第4條之2亦有明文。第按受監
    護宣告之人應置監護人；法院為監護之宣告時，應依職權就
    配偶、四親等內之親屬、最近一年有同居事實之其他親屬、
    主管機關、社會福利機構或其他適當之人選定一人或數人為
    監護人，並同時指定會同開具財產清冊之人。法院為前項選
    定及指定前，得命主管機關或社會福利機構進行訪視，提出
    調查報告及建議。監護之聲請人或利害關係人亦得提出相關
    資料或證據，供法院斟酌。法院選定監護人時，應依受監護
    宣告之人之最佳利益，優先考量受監護宣告之人之意見，審
    酌一切情狀，並注意下列事項：(一)受監護宣告之人之身心
    狀態與生活及財產狀況。(二)受監護宣告之人與其配偶、子
    女或其他共同生活之人間之情感狀況。(三)監護人之職業、
    經歷、意見及其與受監護宣告之人之利害關係。(四)法人為
    監護人時，其事業之種類與內容，法人及其代表人與受監護
    宣告之人之利害關係。民法第1110條、第1111條、第1111條
    之1分別定有明文。又「法院應於鑑定人前訊問應受監護宣告
    之人。但有礙難訊問之情形或恐有害其健康者，不在此限。
    」、「監護之宣告，非就應受監護宣告之人之精神或心智狀
    況訊問鑑定人後，不得為之。」，民事訴訟法第602條第1項
    、第603條亦分別定有明文。
二、本件聲請意旨略以：聲請人係相對人乙○○之女，相對人自
    民國86年起因糖尿病引起中風，雖延醫診治但不見起色，至
    不能處理自己事務，近日甚且已因精神障礙或其他心智缺陷
    ，致不能為意思表示或受意思表示，為此依民法第14條第1項
    、民事訴訟法第597條第1項規定，聲請鈞院准予對相對人為
    監護宣告，並依民法第1111條規定指定聲請人為相對人之監
    護人等語。
三、經查，聲請人主張之事實業經其提出戶籍謄本、中華民國身
    心障礙手冊、國軍桃園總醫院附設民眾診療服務處診斷證明
    書等件為證，核屬相符，且經本院依職權前往桃園縣大溪鎮
    ○○里○○街163巷20號勘驗相對人之精神狀況，並於鑑定人
    邱瑞祥醫師前訊問相對人，相對人對於點呼其姓名無反應；
    另訊據鑑定人邱瑞祥醫師稱以：個案心神喪失，其餘詳如鑑
    定報告等語（均詳如本院99年3月8日訊問筆錄）。再參以迎
    旭診所鑑定人邱瑞祥醫師就相對人進行精神鑑定之結果亦認
    為：個案史，林員（即相對人）出生後發育正常。未接受正
    規教育。過去終身務農。病前人際關係良好。婚姻家庭史方
    面，林員已婚，丈夫於多年前過世，育有2子5女，但長子及4
    女近年相繼去世。身體疾病史方面，林員過去有高血壓、糖
    尿病史，似未規則接受藥物治療。85年，林員發生腦中風住
    院，從此認知功能及日常生活功能逐漸退化。近十年持續昏
    迷，無法言語，呈現植物人狀態。99年3月8日根據親自診視
    個案及家屬描述，林員無法行走，終日躺床。大小便失禁。
    洗澡、穿衣均需他人協助，進食需專人由鼻胃管灌食，完全
    無法表達需求或理解問話，已接受氣管切管並仰賴呼吸器維
    持生命。鑑定過程，精神狀態檢查，林員意識不清。外觀尚
    整潔。注意力渙散。態度無法合作。表情淡漠。對叫喚及問
    話完全無反應。無不適當行為。思考、知覺、判斷力、身體
    抱怨、病識感、定向感等完全無法接受評測。顯示其認知功
    能已嚴重受損，無處理個人事務之能力。其精神狀態已達心
    神喪失之程度。理學檢查，林員頭部無外傷。肢肌肉明顯萎
    縮。以呼吸器維持生命，鼻胃管及導尿管留置中。實驗室檢
    查，因對鑑別無顯著影響，此部分檢查省略。故林員為一腦
    中風後極重度失智症之個案。目前因心智缺陷，致不能為意
    思表示或受意思表示。亦即過去所謂已達到「心神喪失」之
    程度等語，復有迎旭診所99年3月9日迎旭祥監宣字第9915號
    函附之精神鑑定報告書1份存卷足憑。是依上揭鑑定結果，乙
    ○○因罹患上揭疾病，致已達不能為意思表示或受意思表示
    ，或不能辨識其意思表示之效果之程度，應可認定。
    本院爰依法宣告乙○○為受監護宣告之人。
四、次查，本件經本院依職權囑託桃園縣政府對聲請人進行訪視
    結果略以：聲請人與監護宣告人 (相對人)之關係為母女。聲
    請監護宣告之原因，由於相對人於高雄小林村有土地一筆，
    原該土地由女使用中，但由於98年莫拉克風災造成四女一家
    意外身亡，目前兒女欲助處理該筆土地，但相對人長期臥病
    在床，無自理能力，故提出監護宣告聲請，以代理辦理之。
    相對人狀況說明，相對人自86年中風導致無法自理生活起便
    由子女輪流協助照顧中，原本尚雇外籍看護工協助照顧，但
    自98年莫拉克風災之後便已辭退。實際照顧者及負擔照護費
    用者，相對人目前由子女輪流照顧中，費用亦由子女分攤支
    每人每月約新台幣（下同）5千多元，另案四女及2名案孫之
    莫拉克風災罹難慰問金共三百萬，亦列入相對人照顧基金。
    相對人之經濟狀況，聲請人表示相對人目前名下有高雄小林
    村土地一筆，目前因風災造成損失，需進行印鑑證明手續，
    才可辦理相關理賠。家庭狀況，聲請人已婚，目前未就業，
    主要從事傳教工作，家庭經濟由丈夫從事板模業維持。與相
    對人之互動狀況，聲請人與姐妹對相對人照顧狀況良好，相
    對人雖已臥病多年，但氣色紅潤，且據悉並無褥瘡之臥床症
    狀，可見相對人獲得良好照顧。聲請人願意擔任相對人之監
    護人，此乃兄弟姐妹共同之決定，認為聲請人教育程度較高
    較年輕，應較能勝任監護人所需承擔之責任。建議會同開具
    財產清冊之人，向案三女與案五女詢問會同開具財產清冊之
    人建議由案二女擔任之原因，案三女表示此乃姐妹提出的建
    議，決定由案二女擔任該職，且至法院聲請監護宣告當天案
    二女也一同至法院進行聲請手續，並同意擔任之。建請法官
    參酌，以相對人之最佳利益之考量裁定是否進行監護宣告等
    語，有桃園縣政府99年3月17日府社助字第0990098054號函暨
    監護宣告訪視報告1份附卷可參。本院審酌聲請人為受監護宣
    告之人乙○○之女，有戶籍謄本為證，可認聲請人為實際照
    顧受監護宣告人之人，且為受監護宣告人之女，由其擔任受
    監護宣告人之監護人，自應較有利於受監護宣告人乙○○之
    最佳利益，是本院認由聲請人擔任監護人，應無不當之處，
    本院爰依上揭法條規定，選定聲請人擔任乙○○之監護人。
    又經本院選定之監護人即聲請人，自應依民法第1112條規定
    ，負責護養療治受監護宣告人乙○○之身體及妥善為財產管
    理之職務，一併敘明。另就指定會同開具財產清冊之人部分
    ，本院參酌丙○○為受監護宣告人乙○○之子，是本院認由
    其擔任會同開具財產清冊之人，亦無不當，本院爰依上揭法
    條規定，指定丙○○擔任會同開具財產清冊之人。又依民法
    第1113條準用同法第1099條之規定，於監護開始時，監護人
    對於受監護宣告人乙○○之財產，應會同丙○○，於2個月內
    開具財產清冊並陳報法院，併此敘明。
六、依民事訴訟法第608 條第1 項，裁定如主文。
中    華    民    國    99    年    4    月    15    日
                  家事法庭法  官  陳添喜
以上正本係照原本作成。
如對本裁定抗告須於裁定送達後10日內向本院提出抗告狀（應附
繕本），並應繳納抗告費新台幣1,000 元。
中    華    民    國    99    年    4    月    15   日
                          書記官  楊慧伶

司法院資訊處製作；財團法人民間司法改革基金會備份。
